臺灣臺北地方法院民事裁定
110年度消債職聲免字第46號
聲  請  人          
即  債務人  周建志  
代  理  人  陳志勇律師（法扶律師）  
相  對  人  
即  債權人  上海商業儲蓄銀行股份有限公司
                      設臺北市○○區○○○路0段000號0樓    至00樓
法定代理人  陳善忠  
代  理  人  曹𦓻峸  
相  對  人  
即  債權人  玉山商業銀行股份有限公司

法定代理人  黃男州  
代  理  人  莊凱鈞  

相  對  人  
即  債權人  星展商業銀行股份有限公司
                      設臺北市○○區○○路00○00號00、00、00樓
法定代理人  趙亮溪  


相  對  人  
即  債權人  台北富邦商業銀行股份有限公司

法定代理人  程耀輝  


相  對  人  
即  債權人  中租迪和股份有限公司

法定代理人  陳鳳龍  


上列當事人因聲請消費者債務清理事件，本院裁定如下：
    主  文
債務人甲○○應予免責。
    理  由
一、按法院為終止或終結清算程序之裁定確定後，除別有規定外
    ，應以裁定免除債務人之債務；法院裁定開始清算程序後，
    債務人有薪資、執行業務所得或其他固定收入，扣除自己及
    依法應受其扶養者所必要生活費用之數額後仍有餘額，而普
    通債權人之分配總額低於債務人聲請清算前二年間，可處分
    所得扣除自己及依法應受其扶養者所必要生活費用之數額者
    ，法院應為不免責之裁定。但債務人證明經普通債權人全體
    同意者，不在此限；債務人有下列各款情形之一者，法院應
    為不免責之裁定，但債務人證明經普通債權人全體同意者，
    不在此限：㈠於7年內曾依破產法或本條例規定受免責；㈡故
    意隱匿、毀損應屬清算財團之財產，或為其他不利於債權人
    之處分，致債權人受有損害；㈢捏造債務或承認不真實之債
    務；㈣聲請清算前二年內，因消費奢侈商品或服務、賭博或
    其他投機行為，所負債務之總額逾聲請清算時無擔保及無優
    先權債務之半數，而生開始清算之原因；㈤於清算聲請前一
    年內，已有清算之原因，而隱瞞其事實，使他人與之為交易
    致生損害；㈥明知已有清算原因之事實，非基於本人之義務
    ，而以特別利於債權人中之一人或數人為目的，提供擔保或
    消滅債務；㈦隱匿、毀棄、偽造或變造帳簿或其他會計文件
    之全部或一部，致其財產之狀況不真確；㈧故意於財產及收
    入狀況說明書為不實之記載，或有其他故意違反本條例所定
    義務之行為，致債權人受有損害，或重大延滯程序；債務人
    有前條各款事由，情節輕微，法院審酌普通債權人全體受償
    情形及其他一切情狀，認為適當者，得為免責之裁定，消費
    者債務清理條例（下稱消債條例）第132條、第133條及第13
    4條、第135條分別定有明文。又消債條例之立法目的，在於
    使陷於經濟上困境之消費者，得分別情形依該條例所定重建
    型債務清理程序（更生）或清算型債務清理程序（清算）清
    理債務，藉以妥適調整其與債權人及其他利害關係人之權利
    義務關係，保障債權人之公平受償，並謀求消費者經濟生活
    之更生機會，從而健全社會經濟發展；消費者依清算程序清
    理債務，於程序終止或終結後，為使其在經濟上得以復甦，
    以保障其生存權，除另有上述消債條例第133條、第134條所
    規定不予免責之情形外，就債務人未清償之債務原則上採免
    責主義（消債條例第1條、第132條立法目的參照）。
二、經查：
  ㈠債務人前因有不能清償債務情事，於民國109年7月14日具狀
    向本院聲請調解，於調解不成立後，經本院以109年度消債
    清字第191號裁定自109年12月10日上午11時起開始清算，並
    命司法事務官進行清算程序。因債務人名下存款及富邦人壽
    保單解約金共計新臺幣（下同）5,336元，經債務人提出等
    值現金解繳到院，本院依分配表分配於債權人，而於110年3
    月8日以109年度司執消債清字第157號裁定本件清算程序終
    結等情，合先敘明。
　㈡經本院依職權通知全體債權人及債務人就債務人免責與否表
    示意見：
  ⒈債權人台北富邦商業銀行股份有限公司（下稱富邦銀行）具
    狀陳稱:陳報人等債務人因無法藉電子閘門獲悉相對人近年
    來所得及財產變化之軌跡，進而掌握其是否惡意操弄之蹊蹺
    。相對人在尚有固定所得前提下，卻不積極與各該債權人勉
    力達成債務協商，請鈞院詳審消債條例第133條前段規定，
    對相對人所發生之債務裁定不予免責（110年度消債職聲免
    字卷〈下稱本院卷〉第59頁）。
　⒉債權人上海商業儲蓄銀行股份有限公司（下稱上海商銀）具
    狀陳稱：債務人適值年輕，借貸後不依約還款即倖獲免責，
    故債權人不同意免責，請審視消債條例第141條、第142條之
    規定，請債務人繼續清償等情（本院卷第61頁）。並到庭稱
    ：債務人所積欠本金甚高，且本件所借貸之款項來源包含政
    府之中小企業信用保證基金款項（下稱信保基金），貿然免
    責對政府難以交代等語（本院卷第135頁）。
  ⒊債權人玉山商業銀行股份有限公司（下稱玉山銀行）具狀陳
    稱：查債務人債權發生原因為信用貸款，其償債能力與負債
    比例過於懸殊，顯然有奢侈浪費之情事，依消債條例第134
    條第4款應為不免責裁定，請鈞院依職權調查債務人有無上
    述情事（本院卷第95頁）。
  ⒋星展(台灣)商業銀行股份有限公司、中租迪和股份有限公司
    未具狀陳述意見。
  ⒌債務人及代理人具狀並到庭陳稱：債務人先前係因擔任父親
    借用債務人名亦所成立之公司擔任連帶保證人而欠款，因為
    債務超過1,200萬元無法適用消債條例更生程序，亦無故亦
    使財務狀況惡化而聲請清算，雖然債務人仍年輕，然須免責
    始能翻身，請准予免責等語（本院卷第67至73頁、133至135
    頁）。
　㈢債務人無消債條例第133條所定不免責事由：
  ⒈債務人自陳於法院裁定開始清算後，於吉星餐廳擔任服務生
    ，109年12月收入2萬7,005元、110年1月收入2萬6,837元、1
    10年2月收入3萬2,487元、110年3月收入2萬6,679元、110年
    4月收入2萬6,877元、110年5月收入2萬6,837元、110年6月
    收入2萬1,937元、110年7月收入2萬3,076元，並因110年6月
    、7月收入減少而申請勞動部於110年8月3日核發紓困補助1
    萬元，此外無領取其他補助或津貼等情，業據其提出薪資條
    、合作金庫存摺影本在卷可佐（本院卷第81至91頁）。是債
    務人自109年12月至110年7月之收入為22萬1,735元，平均每
    月收入為2萬7,717元（計算式：221,735÷8＝27,717，小數點
    以下四捨五入），是本院即以2萬7,717元作為其於法院裁定
    開始清算程序後每月固定收入。
　⒉按債務人聲請更生或清算時所提財產及收入狀況說明書，其
    表明每月必要支出之數額，與本條例第64條之2第1項、第2
    項規定之認定標準相符者，毋庸記載原因、種類及提出證明
    文件；債務人必要生活費用，以最近一年衛生福利部或直轄
    市政府所公告當地區每人每月最低生活費1.2倍定之。受扶
    養者之必要生活費用，準用第一項規定計算基準數額，並依
    債務人依法應負擔扶養義務之比例認定之；按因負擔扶養義
    務而不能維持自己生活者，免除其義務。但受扶養權利者為
    直系血親尊親屬或配偶時，減輕其義務，消費者債務清理條
    例施行細則第21條之1第3項、消債條例第64條之2第1、2項
    、民法第1118條定有明文。查債務人主張其目前每月個人生
    活必要支出2萬1,202元及扶養子女周Ｏ蓉7,000元，每月共須
    支出2萬8,202元等情，經衡酌債務人主張個人生活必要支出
    2萬1,202元部分，顯合於衛生福利部公告臺北市110年度最
    低生活費標準1萬7,668元之1.2倍即2萬1,202元（計算式：1
    7,668元×1.2＝21,202元），是債務人主張其個人生活必要支
    出2萬1,202元部分，足堪採信。另扶養子女周Ｏ蓉部分，債
    務人主張其負擔1/3即7,000元等情，亦未逾衛生福利部公告
    臺北市110年度最低生活費標準之1.2倍即21,202元之1/3，
    業據提出戶籍謄本、未成年子女107、108年度綜合所得稅各
    類所得清單、全國財產稅總歸戶財產查詢清單附卷可參（見
    北司消債調字卷第63頁至第69頁），亦足堪採信。揆諸前揭
    說明，本院爰認債務人主張上開每月生活必要支出費用及扶
    養費共計2萬8,202元（計算式：21,202元+7,000元=28,202
    元），尚稱合理。是以，債務人於本院裁定開始清算程序後
    ，以其每月平均收入2萬7,717元，扣除每月必要生活費用及
    扶養費2萬8,202元後已無餘額，核與消債條例第133條所定
    「法院裁定開始清算程序後，債務人有薪資、執行業務所得
    或其他固定收入，扣除自己及依法應受其扶養者所必要生活
    費用之數額後仍有餘額」之要件不符，尚不得依該規定為不
    免責之裁定。
  ㈣債務人無消債條例第134條第4款之不免責事由：
  ⒈按修正前消債條例第134條第4款規定，債務人之浪費行為屬
    不免責之事由，實務上適用結果，債務人多因有此款事由而
    不獲免責，為免對債務人過度嚴苛，應予以適度限縮為消費
    奢侈商品或服務，並參照第20條、第44條、第64條、第82條
    及第133 條等規定，限於債務人於聲請清算前2年內，所為
    消費奢侈商品或服務等不當行為，始足當之（消債條例第13
    4條第4款修正理由參照）。
  ⒉本院依職權調閱債務人入出境資料可知，債務人曾於聲請清
    算前2年內之109年2月6日至109年2月7日間，出境前往韓國
    之紀錄，此有入出境資訊連結作業查詢在卷可憑（見本院卷
    第31頁），惟債務人主張因友人急需將生產電子產品樣品交
    付韓國客戶，拜託債務人帶往韓國，相關費用由友人負擔等
    語，業經債務人到庭陳述無訛，並提出購買機票之信用卡刷
    卡資料附卷（本院卷第67頁至第71頁、第93、134頁），經
    本院衡酌債務人出國之目的、次數尚屬合理，堪信債務人主
    張出國費用均由友人支付乙節屬實，是債務人出國相關費用
    既非由債務人自己支出，自無消費奢侈商品或服務等不當行
    為，而無構成消債條例第134條第4款所定應不免責事由各節
    甚明。
　⒊債權人玉山銀行主張債務人債權發生原因為信用貸款，其償
    債能力與負債比例過於懸殊，顯然有奢侈浪費之情事，惟未
    舉證以實其說，亦未檢附任何信用卡、現金消費交易往來明
    細，僅以償債能力與負債比例過於懸殊之理由，難以認為債
    務人有「聲請清算前2年內，因消費奢侈商品或服務、賭博
    或其他投機行為，所負債務之總額逾聲請清算時無擔保及無
    優先權債務之半數，而生開始清算之原因」事由。 
  ㈤債務人無消債條例第134條各款之不免責事由：
　⒈債權人富邦銀行主張債務人在尚有固定所得前提下，卻不積
    極與各該債權人勉力達成債務協商，故不同意免責云云；債
    權人上海商銀主張債務人適值年輕，借貸後不依約還款即倖
    獲免責，所主張借貸款項中有信保基金等情，故不同意免責
    云云，惟上開事由均非屬消債條例所主張法定不予免責所應
    考量之事由，且仍未具體說明或提出相當事證釋明債務人符
    合本條例之何項不免責之規定，是此部分債權人主張債務人
    不應免責等語，即無足採。
　⒉又查債務人並非7年內曾依破產法或消債條例規定受免責者，
    復查無債務人有何隱匿、毀損應屬清算財團之財產，或以顯
    不相當之對價出賣其財產等不利於債權人之處分、捏造債務
    或承認不真實之債務、隱匿、毀棄、偽造或變造帳簿或其他
    會計文件之全部或一部，致其財產之狀況不真確等行為，復
    無聲請清算前1年內，已有清算之原因，而隱瞞其事實，使
    他人與之為交易致生損害之行為，且無明知已有清算原因之
    事實，非基於本人之義務，而以特別利於債權人中之一人或
    數人為目的，提供擔保或消滅債務之行為，亦無故意於財產
    及收入狀況說明書為不實之記載，或有違反消債條例第9條
    第2項到場義務、第41條出席及答覆義務、第81條第1項提出
    財產及收入狀況說明書、債權人、債務人清冊義務、第82條
    第1項報告義務、第89條生活儉樸及住居限制義務、第101條
    提出清算財團書面資料義務、第102條第1項移交簿冊、文件
    及一切財產義務、第103條第1項答覆義務、第136條第2項協
    力調查義務之行為等消債條例第134條各款所定之不免責事
    由，自難認債務人有應為不免責裁定之情形，應堪認定。
三、綜上所述，本件債務人經法院為終結清算程序之裁定確定，
    且查無消債條例第134條各款所列之不免責事由，復不符合
    同條例第133條所定之情形，依同條例第132條之規定，自應
    裁定債務人免責，爰裁定如主文。
中　　華　　民　　國　　110 　年　　10 　 月　　29  　日
                  民事第二庭  法  官  林怡君
以上正本係照原本作成。
如不服本裁定應於送達後10日內向本院提出抗告狀，並繳納抗告
費新臺幣1,000元。 
中　　華　　民　　國　　110 　年　　10　　月　　29　　日
                              書記官  陳俐妙